【裁判字號】    94,訴,1657
【裁判日期】    950223
【裁判案由】    履行契約
【裁判全文】
臺灣桃園地方法院民事判決              94年度訴字第1657號
原      告  丁○○
訴訟代理人  邱清銜律師
被      告  甲○○
訴訟代理人  李林盛律師
            王彩又律師
上列當事人間請求履行契約事件，本院於民國95年2 月9 日言詞
辯論終結，判決如下：
    主  文
被告應將坐落桃園縣龍潭鄉○○○段第四六一之三地號，面積六
一二六平方公尺之土地所有權應有部分一百分之五移轉登記予原
告。
訴訟費用由被告負擔。
    事  實
甲、原告方面：
一、聲明：被告應將坐落桃園縣龍潭鄉○○○段第461-3 地號，
    地目旱，面積6,126 平方公尺之土地（下稱系爭土地）所有
    權應有部分00000000/000000000（經約分後為5/100）移轉
    登記予原告。
二、陳述：原告於民國80年9 月25日與被告簽訂不動產買賣契約
    書（下稱系爭契約），以總價新臺幣（下同）250 萬元購買
    被告所有系爭土地內100 坪之土地部分，並經付清全部價金
    。茲因簽訂系爭契約時，系爭土地尚屬農地，依法不得將所
    有權移轉登記予未具備自耕能力者。為此，兩造於系爭契約
    第6 條約定：「甲方（即原告）承買是項不動產土地係農業
    用地，仍以乙方（即被告）名義登記所有權，日後可辦理移
    轉登記時，乙方無條件提供移轉證明文件，各項資料並簽章
    交于甲方委託之代理人辦理產權移轉登記。」。現上開農地
    不得移轉所有權之限制業已解除，亦即上開契約約定日後可
    辦理移轉登記之條件已經成就。然原告迭催被告移轉登記上
    開買賣標的物之所有權應有部分，被告均置之不理，而依系
    爭契約所約定之土地買賣面積計算下，被告應移轉登記予原
    告之系爭土地所有權應有部分應為00000000/000000000，爰
    依民法第348 條之規定，訴請判決如聲明所示。
三、對被告抗辯所為之陳述：被告應就其遭原告詐欺脅迫而簽立
    系爭契約之有利事實，負舉證之責。再者，被告行使撤銷權
    亦已逾民法第93條所定之除斥期間。事實上，本件係因訴外
    人即被告之母乙○○○先積欠原告操作股票之債務，而向原
    告表示願以被告名下之系爭土地依市價過戶相當坪數予原告
    ，以為清償其積欠原告之債務，並偕同原告至代書處簽立系
    爭契約，契約內容中有關坪數單價、總價均由訴外人乙○○
    ○主動提出訂定，原告因當時訴外人乙○○○主動且有還債
    意願，故未馬上要求過戶，直至93年間訴外人乙○○○有意
    推諉過戶問題，原告才寄存證信函並與其等協商。而被告稱
    系爭契約係渠等被脅迫情形下所簽立，並非事實，蓋於簽立
    系爭契約後之數年間，訴外人乙○○○之子女訂婚及結婚，
    原告皆分別包6 千元及1 萬6 千元之禮金，且原告之妻亦參
    與喜宴，故簽立系爭契約時不可能有脅迫情事。
四、證據：提出不動產買賣契約書1 份、中壢建國路郵局第1863
    號存證信函1 份、土地所有權狀1 紙（均為影本）、土地登
    記謄本1 份、被告戶籍謄本1 紙，並聲請訊問證人乙○○○
    、丙○○。
乙、被告方面：
一、聲明：駁回原告之訴。
二、陳述：
（一）被告之母即訴外人乙○○○於80年間參與股市投資，並跟
      隨股友社之建議買賣股票。原告與訴外人乙○○○係好友
      ，乃請訴外人乙○○○幫其買股票，訴外人乙○○○乃熱
      心替原告買進股票，但係以原告在證券公司之帳戶買進，
      買進之股票亦存入原告之帳戶，嗣後原告何時賣出、盈虧
      如何，訴外人乙○○○均不知情。嗣於80年9 月間，原告
      以訴外人乙○○○幫其買進之股票賠錢為由，要求訴外人
      乙○○○賠償，並經常至訴外人乙○○○住處大聲騷擾，
      因原告知悉訴外人乙○○○無資產，惟被告名下有系爭土
      地，乃要求訴外人乙○○○將其中100 坪過戶給伊。並委
      請代書書寫系爭契約，然書寫時，坪數、價金欄均空白，
      並將其中一份交予訴外人乙○○○，另一份由原告自行填
      寫，訴外人乙○○○為避免原告不斷騷擾，迫不得已，乃
      要求被告於其上蓋章。惟原告實未支付分文價金予被告，
      且被告及訴外人乙○○○亦未積欠原告債務。而依系爭契
      約第3 條之約定，原告應於契約成立日即支付全部價金予
      被告，是原告有先為給付價金之義務。另系爭契約第11條
      亦有約定：「甲方（原告）如不履約買受或不照本約交付
      價款，則願將已繳款全部聽憑乙方（被告）沒收，並解除
      契約，不得異議。」等內容，被告爰以95年2 月9 日答辯
      狀之送達，為解除系爭契約之意思表示。系爭契約既經解
      除，原告訴請被告將系爭土地所有權應有部分移轉予伊，
      依法自屬無據。
（二）被告係基於被脅迫而簽立系爭契約，且嗣後亦數度向原告
      撤銷上開意思表示，則系爭契約應視為自始無效，被告自
      無履行義務。縱被告因事隔多年無從證明曾行使撤銷之意
      思表示或謂已罹撤銷權之除斥期間，依民法第198 條之規
      定及參照最高法院28年上字第1282號判例及46年台上字第
      1228號判例意旨，被告亦得拒絕履行。退萬步言之，縱系
      爭契約係屬有效，惟原告自簽約日迄今既從未給付買賣價
      金250 萬元，被告自無履行交付其物予買受人之義務。綜
      上所述，爰請判決如答辯聲明所示。
三、證據：提出不動產買賣契約書、證券存摺各1 份（均為影本
    ）。
    理  由
一、本件原告起訴主張，其於80年9 月25日與被告簽訂系爭契約
    ，以總價250 萬元購買被告所有之系爭土地內100 坪之土地
    ，並以被告之母即訴外人乙○○○前積欠原告之債務抵付全
    部價金。又系爭土地雖屬農地，惟農地應移轉予有自耕能力
    者之限制規定業已廢止，則依系爭契約第6 條之約定，原告
    自得請求被告移轉登記系爭土地經計算後之所有權應有部分
    00000000/000000000予原告，並依民法第348 條之規定，訴
    請判決如聲明所示等語。對被告抗辯所為之陳述則略以：原
    告未脅迫被告簽立系爭契約，且被告行使撤銷權亦已逾民法
    第93條所定之除斥期間等語。
二、被告則以：被告之母即訴外人乙○○○於80年間幫原告以原
    告在證券公司之帳戶買進股票，嗣後原告何時賣出、盈虧如
    何，訴外人乙○○○均不知情。惟於80年9 月間，原告以訴
    外人乙○○○幫其買進之股票賠錢為由，要求訴外人乙○○
    ○賠償，並經常騷擾訴外人乙○○○，訴外人乙○○○迫不
    得已，乃要求被告於系爭契約上蓋章，惟原告實未支付分文
    價金予被告，而依系爭契約第3 條之約定，原告有先為給付
    價金之義務。另被告亦依系爭契約第11條之約定為解除系爭
    契約之意思表示。又縱被告已罹行使撤銷權之除斥期間，依
    民法第198 條之規定，亦得拒絕履行等語，資為抗辯。
三、原告所主張兩造於80年9 月25日簽訂系爭契約，約定價金為
    250 萬元，買賣標的則為被告所有之系爭土地中100 坪之土
    地，且系爭契約第6 條約定有：「甲方（即原告）承買是項
    不動產土地係農業用地，仍以乙方（即被告）名義登記所有
    權，日後可辦理移轉登記時，乙方無條件提供移轉證明文件
    ，各項資料並簽章交于甲方委託之代理人辦理產權移轉登記
    。」之內容，而系爭土地雖為農地，惟農地須移轉登記予有
    自耕能力者之規定已經廢止等事實，業據提出不動產買賣契
    約書1 份（見本院卷第9 、10頁）、土地登記謄本1 份（見
    本院卷第13、14頁）附卷可稽，並為被告所不爭執，堪信為
    真實。
四、又原告主張兩造係約定以被告之母即訴外人乙○○○前積欠
    原告之債務抵付本件約定價金之事實，則為被告所否認，並
    以前揭情詞置辯。經查：
（一）證人乙○○○業於本院95年1 月17日言詞辯論時到庭證稱
      ：「…80年左右，原告叫我幫他買股票，我在股友社看，
      代替原告用原告的名義去買股票，何時賣？多少錢賣？我
      都不知道。後來原告就告訴我說我欠他250 萬元…。」等
      語在卷可憑（見本院卷第35頁），足認證人乙○○○確有
      於80年左右代原告買受股票之事實無誤。
（二）至證人乙○○○雖證稱其係以原告在證券公司之帳戶買進
      股票，惟買賣上市股票既須以證券存摺之帳戶為之，則原
      告當時若有在證券公司開設帳戶，衡之買賣股票僅須以電
      話聯絡指示證券公司之營業員為之，並不須何繁複之手續
      乙節，原告大可自行處理買賣股票事宜即可，應無須輾轉
      透過證人乙○○○代為購買之理，是證人乙○○○上開所
      稱，並不合常情，且與其有無積欠原告債務乙節又有絕大
      之利害關係，故自難憑採，而應認為原告所稱證人乙○○
      ○係以自己之證券帳戶幫原告買進股票之情為可採。
（三）又原告主張證人乙○○○以自己之證券帳戶幫原告買「國
      壽」股票，後來伊看國壽股票有漲價，要求證人乙○○○
      賣出，證人乙○○○始說早已經賣出，賠了20萬，其餘賣
      出股票之價金應有270 萬元，證人乙○○○則無力償還等
      語（見本院95年1 月17日言詞辯論筆錄）之部分，經核與
      被告所提出證人乙○○○在富邦綜合證券股份有限公司中
      壢分公司證券存摺所載，於80年間無買賣「國壽」股票之
      紀錄（見本院卷第63頁）雖屬不符，惟證人乙○○○有以
      自己之證券帳戶幫原告買賣股票之事實既足認定，則以80
      年間距今已10餘年之久而言，一般人之記憶能力實難強求
      可得鉅細靡遺，是原告上開主張，縱與證人乙○○○證券
      存摺之記載不符，仍不影響上開認定結果。況原告既係委
      由證人乙○○○買賣股票，則縱使證人乙○○○未確實按
      約定加以買入賣出，仍不影響其應依約定在原告請求返還
      此金額時，負返還之義務甚明。
（四）再證人即代撰系爭契約書面之代書丙○○亦於本院95年1
      月17日言詞辯論時到庭結證稱：「當初原告與證人乙○○
      ○到我這邊來寫（即系爭契約），他們講契約的內容，我
      幫忙寫成書面。至於買賣的價金等，我都不清楚，我只是
      提醒說要土地所有權人簽名才有效。」等語在卷足考（見
      本院卷第36頁），則苟證人乙○○○未於80年間積欠原告
      買賣股票之金錢，則其何須至證人丙○○處請其代撰系爭
      契約之書面？是以證人乙○○○確有積欠原告270 萬元未
      還之事實，已足認定無訛。
（五）再查，系爭契約係證人乙○○○帶回由被告簽章乙節，亦
      經證人乙○○○於上開言詞辯論期日時證述在卷（見本院
      卷第35頁），被告既為一有正常智識之成年人，則其對系
      爭契約之內容及效果自難諉為不知，參以系爭契約係其母
      即訴外人乙○○○帶回要其簽章，訴外人乙○○○又係為
      解決與原告之前述債務，始至代書處拿回系爭契約之書面
      ，則原告所主張系爭契約之價金係約定以訴外人乙○○○
      所欠之前述債務為抵付乙節，即無何不合常理之處，而可
      信為真實。換言之，探究當事人之真意，應認為原告係以
      其對證人乙○○○之上開債權讓與予被告，以代系爭契約
      價金之給付，並得被告之同意，故系爭契約所約定之價金
      ，已可認為業由原告給付完畢。
（六）另按當事人主張有利於己之事實者，就其事實有舉證之責
      任，民事訴訟法第277 條前段定有明文。且按當事人主張
      其意思表示係因被詐欺或脅迫而為之者，應就其被詐欺或
      被脅迫之事實，負舉證之責任，最高法院21年上字第2012
      號判例意旨亦足資參照。是被告所抗辯稱受原告脅迫始簽
      立系爭契約之部分，揆諸上揭法律規定及說明，自應由被
      告就此加以舉證證明，惟被告僅空言辯稱原告經常至訴外
      人乙○○○住處大聲騷擾等語，並未能舉證以實其說，況
      就系爭契約係約定被告應移轉登記系爭土地中100 坪之部
      分以論，其價值非輕非微，衡情並無經人大聲騷擾即會受
      迫簽約之理，故被告上開所辯，委無足採。被告既不能證
      明原告有脅迫其簽立系爭契約之舉，則其抗辯稱已撤銷系
      爭契約之意思表示及抗辯稱可依民法第198 條：「因侵權
      行為對於被害人取得債權者，被害人對該債權之廢止請求
      權，雖因時效而消滅，仍得拒絕履行。」之規定，拒絕履
      行系爭契約所定債務之部分，自均屬於法不合，尚無可採
      。
（七）又按「甲方（即原告）如不履約買受或不照本約交付價款
      ，則願將已繳款全部聽憑乙方（即被告）沒收，並解除契
      約，不得異議。」系爭契約第11條固有明文約定（見本院
      卷第10頁），惟原告之價金已經抵付之事實，既經認定如
      前，則被告所主張其得以95年2 月9 日答辯狀之送達，為
      解除系爭契約之意思表示云云，核亦與上開約定之要件不
      符，要無可取。
五、按「甲方（即原告）承買是項不動產土地係農業用地，仍以
    乙方（即被告）名義登記所有權，日後可辦理移轉登記時，
    乙方無條件提供移轉證明文件，各項資料並簽章交于甲方委
    託之代理人辦理產權移轉登記。」系爭契約第6 條約定甚明
    ，而土地法第30條關於農地不得移轉予無自耕能力者之限制
    規定，又已於89年1 月26日公布刪除，則原告主張上開系爭
    契約第6 條所約定可移轉登記之條件已經成就之部分，自屬
    可採。
六、末按物之出賣人，負交付其物於買受人，並使其取得該物所
    有權之義務，民法第348 條第1 項定有明文。本件系爭契約
    所約定之價金已經給付，且買賣之標的物即系爭土地不能移
    轉登記之限制又已解除，則原告請求被告應履行移轉登記之
    義務，揆諸上揭法律規定，自為可取，被告所辯因原告未付
    價金，故其亦無移轉登記之義務云云，則無可採信。另系爭
    契約係約定被告應移轉登記者為系爭土地之100 坪，以每平
    方公尺相當於0.3025坪計，原告請求移轉登記系爭土地所有
    權應有部分為00000000/000000000亦即等於5/100 ，自無不
    合（計算式：100 坪÷0.3025＝330.58平方公尺；330.58平
    方公尺÷系爭土地總面積6126平方公尺＝5/100）。
七、從而，原告依民法第348 條第1 項規定之法律關係，請求被
    告應將系爭土地所有權應有部分移轉登記5/100 予原告，為
    有理由，應予准許。
八、本件事證已臻明確，兩造其餘攻擊防禦方法及舉證，核於判
    決之基礎及結果無影響，無庸一一論列，附此敘明。
據上論結，本件原告之訴為有理由，依民事訴訟法第78條，判決
如主文。
中    華    民    國    95    年    2     月    23    日
                      民事第二庭  法  官  張震武
以上正本係照原本作成
如對本判決上訴，須於判決送達後20日內向本院提出上訴狀
中    華    民    國    95    年    2     月    23    日
                                  書記官  李家


司法院資訊處製作；財團法人民間司法改革基金會備份。
